臺灣高等法院刑事判決　　　　　　　　　　　　　九十一年度上訴字第一七號
　　上　訴　人
　　即　被　告　乙○○
　　指定辯護人　本院甲○
右上訴人因偽造有價證券等案件，不服臺灣臺北地方法院九十年度訴字第一七九號，
中華民國九十一年三月二十一日第一審判決（起訴案號：八十九年度偵字第二四一四
二號），提起上訴，本院判決如左：
    主  文
上訴駁回。
    事  實
一、乙○○於民國（下同）八十五年間，因違反麻醉藥品管理條例案件，經臺灣板橋
    地方法院判處有期徒刑三月確定，甫於八十六年六月二十六日執行完畢，詎不知
    悛悔，緣丙○○於八十九年六月間某日在不詳地點不慎遺失其所有已於發票人欄
    蓋上「丙○○」印文，惟票面金額及發票日均未記載之如附表編號一至三所示之
    空白支票三紙，前揭三紙空白支票並於不詳時間、地點，遭不明人士以填載如附
    表編號一至三所示之票面金額及發票日之方式完成偽造，乙○○於八十九年六月
    底在台北市○○路與光復北路口郵局附近垃圾桶外，拾獲一只紙袋，內有毛巾一
    條、書籍二本、黑色男用皮夾一只及前揭遭偽造之遺失支票三紙，詎乙○○竟意
    圖為自己不法之所有，將前揭三紙支票侵占入己，乙○○雖預見該來路不明之三
    紙支票可能係遭他人所偽造，惟因當時經濟狀況窘迫，亟需款項支付積欠友人謝
    文偉公司之工程款，仍執意於八十九年七月初在不詳地點，將前揭三紙偽造支票
    連同二紙向友人許文振所借得之不詳編號支票交付不知情之謝文偉而行使，謝文
    偉後於同年七月十一日、二十六日在臺北市○○路附近將前揭三紙偽造支票交付
    丁○○，嗣丁○○分於同年十月二十三日、十月三十日、十一月十二日，向臺北
    市第一信用合作社永吉分社提示如附表編號一、二、三所示之偽造支票，因丙○
    ○已於同年十月二十三日掛失止付而不獲付款，始循線查悉上情。
二、案經臺北市政府警察局松山分局報告臺灣臺北地方法院檢察署檢察官偵查起訴。
    理  由
一、訊據上訴人即被告乙○○坦承於前揭時、地拾獲如附表編號一至三所示之支票三
    紙，將之侵占入己，並連同其餘二紙所借得支票，交付證人謝文偉以支付工程款
    之事實，惟否認知悉附表之支票係偽造的（見原審卷第二０二頁、第三三一頁）
    ，辯稱：渠無行使偽造有價證券的意圖，因謝文偉說他要跟公司交代，渠始將支
    票交給他，並跟他說會去換回來，請他不要提示」云云。
二、然查：被告坦承之部分核與證人丙○○於警訊、偵查及原審審理時證稱：前揭三
    紙支票係伊所遺失，伊僅在發票人欄內蓋章，並未填寫票面金額及發票日（見偵
    查卷第六頁、二十二頁、二十三頁，原審卷第三十二頁）；證人謝文偉於警訊、
    偵查及原審審理時證稱：前揭三紙支票係被告交付予伊支付公司工程款，被告交
    付支票時，票面金額及發票日均已記載完成（見偵查卷第四頁、二十二頁、二十
    三頁，原審卷第五十二頁）；證人丁○○於警訊及原審審理中證稱：前揭三紙支
    票係謝文偉交付予伊等情相符（見偵查卷第五頁，原審卷第三十一頁、五十頁）
    ，並有偽造支票及退票理由單各三紙、臺北市票據交換所八十九年十二月二日（
    八九）北票字第七二三八號函、掛失止付票據提示人資料查報表、票據掛失止付
    通知書、遺失票據申報書在卷足憑。又被告於原審審理時供稱：「（撿來的票轉
    出去不可能兌現你知道嗎？）我知道。（為何還要轉出去給別人？）我當時想先
    轉出去，等到籌到錢再把票贖回來。（票來路不明萬一轉出去時發現是假的你怎
    麼辦？）當時情況很急，只好先把票轉出去，即使是假的也就算了。（照這樣說
    來，你是否有行使偽造有價證券之不確定故意，有何意見？）我沒話說。」等語
    （見原審卷第三三四頁），被告既因生意往來有多年收受票據之經驗，對於所拾
    獲來路不明之支票，依其經驗自可預見該支票可能係遭他人所偽造，仍因當時經
    濟狀況窘迫，執意將該等偽造支票交付他人而行使，其對於行使偽造有價證券之
    事實，能預見其發生而其發生並不違反其本意，足認被告具有行使偽造有價證券
    之間接故意。是被告所辯顯係事後卸責之詞，不足採信。本件事證明確，被告犯
    行堪以認定。
三、被告對於行使偽造有價證券之事實，能預見其發生而其發生並不違反其本意，依
    刑法第十三條第二項之規定，仍應以故意論，核被告所為，係犯刑法第三百三十
    七條之侵占遺失物罪及同法第二百零一條第二項之行使偽造有價證券罪。公訴意
    旨認上開行使偽造有價證券罪行為應依偽造有價證券處斷，尚有未洽，惟其基本
    事實同一，本院自應予審理，並變更其起訴法條，附此敘明。被告將前揭偽造三
    紙支票一併交付證人謝文偉，其所交付之偽造支票雖有三紙，惟僅有單一之行使
    行為，侵害同一法益，屬單純一罪。又被告行使偽造有價證券以支付工程款，所
    獲取之不法利益乃該偽造證券本身之價值，不另論以詐欺罪，附此敘明（最高法
    院二十五年上字第一八一四號判例參照）。被告所犯上開侵占遺失物罪及行使偽
    造有價證券罪二罪間有方法結果之牽連關係，為牽連犯，應依刑法第五十五條後
    段從一重之刑法第二百零一條第二項之行使偽造有價證券罪處斷，又公訴人起訴
    事實雖未敘及被告行使如附表編號二、三所示之偽造支票犯行，然該部分事實與
    公訴人起訴之犯罪事實既具有單純一罪之關係，為起訴效力所及，本院自應併予
    審究。查被告於八十五年間因違反麻醉藥品管理條例案件，經臺灣板橋地方法院
    判處有期徒刑三月確定，並於八十六年六月二十六日執行完畢，有臺灣高等法院
    檢察署刑案紀錄簡覆表附卷足憑，茲於五年以內，再犯本件最重本刑為有期徒刑
    以上之罪，為累犯，應依法加重其刑。
四、原審本同上之見解，適用刑法第二百零一條第二項、第三百三十七條、第四十七
    條、第五十五條、第二百零五條，罰金罰緩提高標準第一條前段之規定，並審酌
    被告素行不佳，前科累累，有臺灣高等法院檢察署刑案紀錄簡覆表、臺灣高等法
    院被告全國前案紀錄表在卷足憑，因無力支付積欠之工程款，竟將所拾獲之偽造
    支票交付他人而行使，且所行使偽造支票之金額高達新台幣七十八萬六千二百元
    ，嚴重損害發票人及執票人權益並影響票據之公信力與流通性，又被告於案發後
    為圖影響原審審理案件，一再謊稱前揭三紙偽造支票並非伊拾獲而係證人黃子忠
    所交付，且伊並不知情該支票係遭偽造云云（見原審卷第二十九頁、第一二○頁
    、第一五七頁、第一五八頁、第一七六頁至第一八五頁），並提出虛偽之黃子忠
    自白書，有該自白書在卷足憑，直至原審提訊證人黃子忠證述該自白書係被告委
    請書立，其內容全屬捏造等語（見原審卷第九十二頁、第九十三頁、第一七三頁
    第一七六頁），再經原審函臺灣台中監獄，查明證人黃子忠於八十五年十一月五
    日至八十六年四月二十二日因竊盜罪在臺灣台中監獄執行有期徒刑八月，有該監
    獄九十年八月二十日中監總字第０四五一四號函在卷（見原審卷第一九二頁）足
    憑，被告始供稱該偽造支票係伊所拾獲而行使，其陳報虛偽不實之自白書，造成
    法院審理程序之遲滯，手段惡劣，且犯罪後飾詞狡辯毫無悔意等一切情狀量處，
    有期徒刑肆年。又以如附表所示之物，係偽造有價證券，應依刑法第二百零五條
    宣告沒收之。核其認事用法並無不合，量刑亦甚妥適，被告上訴仍執上詞否認行
    使偽造有價證券犯行，並以原審量刑過重，請求從輕量刑，非有理由，應予駁回
    。
    據上論斷，應依刑事訴訟法第三百六十八條，判決如主文。
本案經檢察官陳維練到庭執行職務
中      華      民      國     九十一     年     六     月     十三     日
                                  臺灣高等法院刑事第一庭
                                      審判長法  官  李  相  助
                                            法  官  黃  聰  明
                                            法  官  魏  新  國
右正本證明與原本無異。
如不服本判決應於收受送達後十日內向本院提出上訴書狀，其未敘述上訴之理由者並
得於提起上訴後十日內向本院補提理由書（均須按他造當事人之人數附繕本）。
                                            書記官  賴  淑  真
中      華      民      國     九十一     年     六     月     十三     日
  附表：
┌──┬──────────┬─────────┬───────────┐
│編號│票據號碼            │票面金額          │發票日                │
├──┼──────────┼─────────┼───────────┤
│一、│Ｅ0000000號  │二十九萬二千元    │八十九年十月二十三日  │
├──┼──────────┼─────────┼───────────┤
│二、│Ｅ0000000號  │二十六萬二千五百元│八十九年十一月十二日  │
├──┼──────────┼─────────┼───────────┤
│三、│Ｅ0000000號  │二十三萬一千七百元│八十九年十月三十日    │
├──┴──────────┴─────────┴───────────┤
│附註：以上支票均為丙○○於臺灣北區郵政管理局，帳號：00000000號│
│      支票存款帳戶之支票。                                            │
└───────────────────────────────────┘
附錄本案論罪科刑法條全文：
刑法第二百零一條：
意圖供行使之用，而偽造、變造公債票、公司股票或其他有價證券者，處三年以上十
年以下有期徒刑，得併科三千元以下罰金。
行使偽造、變造之公債票、公司股票或其他有價證券，或意圖供行使之用，而收集或
交付於人者，處一年以上七年以下有期徒刑，得併科三千元以下罰金。
刑法第三百三十七條：
意圖為自己或第三人不法之所有，而侵占遺失物、漂流物或其他離本人所持有之物者
，處五百元以下罰金。
刑法第二百零五條：
偽造、變造之有價證券、郵票或印花稅票及前條之器械原料，不問屬於犯人與否，沒
收之。
